【裁判字號】    99,上訴,409
【裁判日期】    990520
【裁判案由】    偽造文書
【裁判全文】
臺灣高等法院高雄分院刑事判決         99年度上訴字第409號
上  訴  人  臺灣高雄地方法院檢察署檢察官
被      告  乙○○
選任辯護人  林石猛律師
被      告  甲○○
前列二人共同
選任辯護人  張碧華律師
            林石猛律師
上列上訴人因被告偽造文書案件，不服臺灣高雄地方法院97年度
訴字第1756號中華民國98年12月31日第一審判決（起訴案號：臺
灣高雄地方法院檢察署96年度偵續一字第44號），提起上訴，本
院判決如下：
    主  文
上訴駁回。
    理  由
一、公訴意旨略以：被告乙○○、甲○○兩人係夫妻，甲○○係
    弘大易有限公司（下稱弘大易公司）之名義負責人，乙○○
    則係弘大易公司之實際負責人，於民國91年2 月間，永青營
    造工程股份有限公司（下簡稱永青公司，負責人為丙○○）
    向中華醫事學院承攬科技教學大樓建築工程，並將該工程轉
    包委由李宗杰所營之瑞懿營造有限公司（下稱瑞懿公司，登
    記名義負責人為呂月玲，實際負責人為李宗杰）。李宗杰因
    承攬該工程乃向弘大易公司購買營建材料，惟李宗杰因財物
    周轉困難積欠弘大易公司買賣價金並未如期清償，乙○○、
    甲○○二人為保障弘大易公司對瑞懿公司之債權，而李宗杰
    為使弘大易公司繼續供給營建材料，雙方協議李宗杰應提供
    債權轉讓同意書作為擔保，雙方遂於92年4 月11日書立以「
    永青公司為名義人，瑞懿公司為債權轉讓人，弘大易公司為
    債權受讓人」之債權轉讓同意書表明瑞懿公司同意將永青公
    司對中華醫事學院之承攬報酬轉讓予弘大易公司；嗣乙○○
    、甲○○參酌律師之意見認瑞懿公司同意轉讓永青公司所有
    之債權恐難達保障債權之目的，遂要求李宗杰要另行書立以
    永青公司為轉讓人之債權讓與同意書，乙○○、甲○○、李
    宗杰（李宗杰所涉犯偽造文書罪嫌部分，業經本院另行判處
    罪刑，尚未確定）共同基於偽造文書之犯意聯絡，未經永青
    公司之授權及同意，於92年6 月間由乙○○、甲○○偽以「
    永青公司為名義人及債權轉讓人，弘大易公司為債權受讓人
    」之債權轉讓同意書，並持該份債權轉讓同意書前往瑞懿公
    司之辦公處所，交由李宗杰轉交予不知情之呂月玲在該份債
    權轉讓同意書上加蓋偽造之永青公司公司章及代表人丙○○
    之大小章後；嗣乙○○、甲○○並持該同意書向中華醫事學
    院求償新台幣800 萬元，足生損害於永青公司及丙○○；因
    認被告2 人涉有刑法第216 條、第210 條之行使偽造私文書
    罪嫌。
二、按犯罪事實應依證據認定之，無證據不得認定犯罪事實，又
    不能證明被告犯罪，應諭知無罪之判決；刑事訴訟法第154
    條第2 項及第301 條第1 項分別定有明文。又刑事訴訟法上
    所謂認定犯罪事實之證據，係指足以證明被告確有犯罪行為
    之積極證據而言，該項證據必須適合於被告犯罪事實之認定
    ，始得採為斷罪之資料（最高法院69年台上字第4913號判例
    參照）。又認定不利於被告之事實，須依積極證據，苟積極
    證據不足為不利於被告事實之認定時，即應為有利於被告之
    認定，更不必有何有利之證據；而事實之認定，應憑證據，
    如未能發現相當證據，或證據不足以證明，自不能以推測或
    擬制之方法，以為裁判基礎；另認定犯罪事實所憑之證據，
    雖不以直接證據為限，間接證據亦包括在內，然而無論直接
    或間接證據，其為訴訟上之證明，須於通常一般之人均不致
    有所懷疑，而得確信其為真實之程度者，始得據為有罪之認
    定（最高法院30年上字第816 號、40年台上字第86號、76年
    台上字第4986號判例參照）；亦即若證據資料在經驗科學上
    或論理法則上尚有對被告較為有利之存疑，而無從依其他客
    觀方法排除此項合理之可疑，即不得以此資料作為斷罪之基
    礎，且刑事訴訟制度受「倘有懷疑，即從被告之利益為解釋
    」、「被告應被推定為無罪」之原則所支配，故得為訴訟上
    之證明者，無論為直接或間接證據，須客觀上於一般人均不
    致有所懷疑而達於確信之程度者，始可據為有罪之認定，倘
    其證明尚未達於「確信」之程度，而有合理可疑存在時，即
    難據以為被告不利認定，換言之，在法律判斷上，即不能為
    被告有罪之認定。
三、本件公訴人認被告2 人涉有上開行使偽造私文書罪嫌，無非
    以被告2 人於警詢及偵查中之陳述，證人李宗杰之證述內容
    ，並有「永青公司」及「瑞懿公司」債權轉讓同意書及臺灣
    高等法院臺南分院95年度重上更（一）字第36號判決書等為
    其論據。惟訊之被告乙○○、甲○○對於上開弘大易公司出
    售營建材料予瑞懿公司進行中華醫事學院科技教學大樓建築
    工程，而事後為確保債權而要求瑞懿公司之負責人李宗杰書
    立以永青公司為債權轉讓人之上開建築工程款項債權讓與同
    意書一事，固不諱言，惟堅決否認有何行使偽造私文書之犯
    行，並均辯稱：伊2 人當時認為中華醫事學院科技教學大樓
    建築工程係永青公司借牌予瑞懿公司承攬，故相關工程款瑞
    懿公司有權幫永青公司決定交付之對象及分配之方式，故伊
    2 人始要求李宗杰書立以永青公司為轉讓人之上開債權讓與
    同意書等語。經查本件有債權轉讓同意書二份在卷可參（見
    94年偵字第11543 號第98至99頁）；且該債權轉讓同意書確
    係偽造，有臺灣高等法院臺南分院95年度重上更（一）字第
    36號判決書（見95年度偵續字第205 號第359 頁以下）及臺
    灣高雄地方法院96年度訴字第4363號判可參（見原審卷第三
    宗第23頁以下），惟被告二人則為上開辯解；經查：
（一）本件被告2 人自警詢及偵查中均供稱：渠等所經營之弘大
      易公司因瑞懿公司李宗杰之訂貨而交付建築鋼筋至中華醫
      事學院工程之工地；其後，因瑞懿公司已積欠貨款1 千1
      百萬元，惟李宗杰仍要求繼續出貨，遭渠等拒絕後，李宗
      杰為使弘大易公司繼續出貨，乃在李宗杰提議下製作上開
      債權讓與同意書，弘大易公司才繼續出貨；渠等當時認為
      瑞懿公司係向永青公司借牌承攬中華醫事學院科技教學大
      樓建築工程，且李宗杰表示其可全權處理，故書立上開債
      權讓與同意書等語，核渠等所供述之內容與在審理中所述
      前後尚稱一致，且二人供述情節亦大致相符。又瑞懿公司
      確有向弘大易公司購買建築鋼筋，且積欠款項未付之事實
      ，為證人李宗杰所是認（見94年偵字第11543 號第6 至8
      頁），是瑞懿公司確有積欠弘大易公司貨款之事實可以認
      定。
（二）關於瑞懿公司與永青公司，就前開中華醫事學院承攬科技
      教學大樓建築工程之法律關係究為轉包或借牌，雙方雖有
      所爭執，惟本院審酌前開工程之其他承包商王文斌（帛江
      工程公司）、行復國（復華公司）、桂政昆（復華公司）
      、宋進雄（駿升公司）等人均稱是與瑞懿公司李宗杰聯絡
      承包前開工程之事宜（見94年度偵字第11543 號卷第272
      至274 頁）；而證人即永青公司職員楊乃洲亦於偵查中證
      述稱：中華醫事學院科技教學大樓建築工程永青公司有派
      徐武龍一人去工地，因要簽證，此外就沒有派人在工地等
      語明確（見95年度偵續字第205 號卷第189 頁）；證人徐
      武龍亦證稱：主任技師的任務不需要全程在場監工，只需
      要每樓層查驗時會同建管單位到場即可等語（見95年度偵
      續字第205 號卷第319 頁）；復參酌證人即瑞懿公司會計
      人員李麗花於偵查中亦證述：永青公司之章係李宗杰或呂
      月玲交付，後來中華醫事學院工程有問題，瑞懿公司財務
      出現問題，永青公司一位經理才來收回大小章等語明確（
      見95年度偵續字第205 號卷第38─39頁）；證人即瑞懿公
      司經理龔元康亦於偵查中證述稱：中華醫事學院工程從寫
      標單到工程採購、現場工地管理均由伊負責，永青公司並
      未派人在現場，因為工程係向永青公司借牌，所以後來瑞
      懿公司財務有問題就由永青公司接手等語明確（見95 年
      度偵續字第205 號卷第27 7─281 頁）；而證人李宗杰於
      偵查中（96年12月14日）證述稱：伊係瑞懿公司實際負責
      人，書立上開債權轉讓同意書時伊與被告乙○○在場，文
      件內印章是伊蓋的，因中華醫事學院科技教學大樓建築工
      程是瑞懿公司向永青公司借牌標得的，包括弘大易及所有
      廠商都知道瑞懿公司向永青公司借牌等語（見96年度偵續
      一字第44號卷第35 ─37 頁），又於本院審理中證述稱：
      中華醫事學院科技教學大樓建築工程是瑞懿公司向永青公
      司借牌標得，故瑞懿公司製作永青公司上開本件工程款之
      債權轉讓同意書不須經永青公司同意，弘大易公司知道本
      件工程係瑞懿公司承包，故直接找瑞懿公司出貨等語明確
      （見原審二卷第71頁反面─73頁）；是依上開證據及證人
      李宗杰亦持有永青公司之大小章等情以觀，本件中華醫事
      學院之工程名義上雖係由永青公司承攬，然在工程之進行
      過程中，確有足以使人認為實際上係由瑞懿公司承攬之情
      形存在，而瑞懿公司與永青公司之實際法律關係為何，則
      被告2 人在此情況之下，主觀上認為李宗杰有權代永青公
      司轉讓債權，於情並無違誤。
（三）至於證人李宗杰雖曾供稱：被告乙○○拿債權轉讓同意書
      來給伊簽時，伊有向乙○○表示伊沒有權利以永青公司名
      義簽立「債權轉讓同意書」，而且先前伊已以瑞懿公司開
      立另一張「債權轉讓同意書」給弘大易公司等語（見本院
      卷第38頁）；惟其陳述業為被告二人所否認，並稱本案二
      份「債權轉讓同意書」是同一天簽立的；第一張是瑞懿公
      司用便條紙寫出來的債權轉讓同意書，我們去請教律師說
      效力會有問題，所以我們才繕打第二張拿去給瑞懿公司簽
      ，李宗杰也說永青公司部分伊可以作主等語；且證人李宗
      杰亦稱本案之永青公司名義之「債權轉讓同意書」是在瑞
      懿公司內簽的，其上所蓋之之永青公司章是永青公司所交
      付；及因為永青公司是借牌給瑞懿公司，所以在該「債權
      轉讓同意書」蓋章，不需要永青公司另行同意等語（見原
      審卷第三宗第71至72頁）；何況，被告2 人所以要求證人
      宗杰簽立「債權轉讓同意書」，乃因當時瑞懿公司已有大
      筆貨款未付，復再求要弘大易公司出貨，被告二人為確保
      能順利取得瑞懿公司所積欠之貨款，乃要求李宗杰出具本
      案之「債權轉讓同意書」，已如前述；衡情，如被告2 人
      明知瑞懿公司並無代永青公司轉讓上開建築工程款項之權
      利，應知要求李宗杰簽立「永青公司」及「瑞懿公司」債
      權轉讓同意書，不僅無法保障其對於瑞懿公司之債權，反
      可能遭致永青公司之追償，則核之一般常情，其應不致有
      如此之要求，此益證被告2 人主觀上確有認為瑞懿公司有
      代永青公司處理上開建築工程款之權利，始要求李宗杰簽
      立上開「永青公司」及「瑞懿公司」債權轉讓同意書，以
      保障其債權。依上所述，可認被告2 人主觀上並無「永青
      公司」及「瑞懿公司」債權轉讓同意書係偽造之私文書之
      認識，自亦無何行使偽造私文書之主觀犯意可言。此外本
      件復查無其他之積極之證據，足以證明被告2 人有何公訴
      意旨所指行使偽造私文書之犯行；核之上開法條及判例之
      意旨，被告2 人上開之犯罪尚屬不能證明。
四、原審因而以不能證明被告二人等犯偽造文書罪，而為被告等
    二人無罪之諭知，核無違誤；檢察官循告訴人永青營造工程
    股份有限公司具狀請求上訴意旨，猶執前詞，指摘原判決不
    當，為無理由，應予駁回。
據上論斷，應依刑事訴訟法第368 條，判決如主文。
本案經檢察官林敏惠到庭執行職務。
中    華    民    國    99    年    5     月    20    日
                  刑事第一庭    審判長法  官  周賢銳
                                      法  官  施柏宏
                                      法  官  黃仁松
以上正本證明與原本無異。
如不服本判決應於收受本判決後10日內向本院提出上訴書狀，其
未敘述上訴理由者，並得於提起上訴後10日內向本院補提理由書
狀（均須按他造當事人之人數附繕本）「切勿逕送上級法院」。
                                          書記官
中    華    民    國    99    年    5     月    21    日
                                      書記官  林家煜

司法院資訊處製作；財團法人民間司法改革基金會備份。
